【裁判字號】    91,自,245
【裁判日期】    920606
【裁判案由】    偽造文書
【裁判全文】
臺灣臺南地方法院刑事判決                          九十一年度自字第二四五號
    自  訴  人  丁○○○
    代  理  人  乙○○律師
    被      告  戊○○
                甲○○
                丙○○
    共      同
    選任辯護人  李金澤律師
右列被告等因偽造文書案件，經自訴人提起自訴，本院判決如左：
    主  文
戊○○、甲○○、丙○○均無罪。
    理  由
一、自訴意旨略以：被告戊○○係中央健康保險局總經理，被告甲○○、丙○○等二
    人係中央健康保險局南區分局執行訪查業務之公務員，民國八十七年間，被告甲○○、丙○○受戊○○之指示，於南區分局轄區執行抽訪業務，訪視曾就診於自
    訴人蔡德一（已於八十九年九月二十一日死亡）開立之光德家庭醫學科診所之保
    險對象，竟於被告等職掌之業務訪查紀錄文書及移送臺灣台南地方法院檢察署之
    公文書，登載明知與事實不符之事項，致自訴人蔡德一、丁○○○二人遭刑事偵
    查起訴，受有名譽及財產上之損害，經本院以八十八年度易字第二二○七號判決
    無罪在案，爰就被告等登載不實之事項分述如后：(一)、八十七年一月二日由被告
    甲○○、丙○○二人訪視陳黃玉里：「（問：是否有到光德家醫診所看病？）在
    八十六年十月份時，本人及兒子志銘有到該診所就醫，當時在該診所是由一位女
    醫師幫我看病，看診情形為問症狀及用壓舌板看喉部，給予本人二日份內服藥．
    ．．。」(二)、八十七年一月二日由甲○○、丙○○訪視吳英嬌：「（問：請說明
    您及您家人到光德家庭醫學科診所就醫經過情形？）．．．本人及家人、兒子、
    女兒至該診所取藥都為二日份，未取過三日份．．．。」(三)、八十七年五月五日
    中央健康保險局健保稽字第八七○○八八五三號，由被告戊○○於其所掌之公文
    書上載陳，1.蔡陳阿珠，未經醫師看診，由醫師太太逕處理。2.陳黃玉里，八十
    六年十月份就診由女醫師為其看診。3.吳英嬌，其本人、子葉書維、女葉思汎及
    葉柔汎因病就診取藥均是二日份，未取過三日份藥。然查，陳黃玉里自八十六年
    七月五日就診過後，即未有至自訴人診所就醫之記錄；吳英嬌於本院八十八年度
    易字第二二○七號審判時證稱：「（問：對於健保局訪視筆錄陳述只拿過二日份
    ，沒有拿過三日份的藥有何意見？）當時健保局作訪查時，剛好我有保留我小孩
    葉書維八十六年三月二十九日去診所看病的藥袋，因袋子上記明是二日份的藥，
    所以健保局才會記載只拿過二日份的藥，沒有拿過三日份的藥，事實上一日份、
    二日份、三日份的藥均有領過，視病情輕重而定。」、「（問：你及三個小孩均
    有拿過一日份、二日份、三日份的藥？）醫師處方開幾日份的藥就拿幾日份的藥
    。」，足證所謂給二日藥份請領三日藥份乙事，係被告等先入為主，無中生有，
    亦未盡查明之責即登載於所掌之公文書上；再被告賴淑美職掌之中央健康保險局
    健保稽字第八七○○八八五三號載陳：「蔡陳阿珠『表示』未經醫師看診，其請
    求醫師太太丁○○○逕行處理」等語，經查，蔡陳阿珠自始迄未曾受任何人詢問
    有關八十七年元月三日看病之事，更無向健保局表示未曾受醫師看診一節，被告
    於其公文書上所載之內容，根本係憑空杜撰，與事實不符，此自健保局南區分局
    之訪查記錄，要無丁○○○之訪查記錄即明，益見被告等明知為不實之事項，仍
    登載於職務上所掌之公文書，因認被告三人涉有刑法第二百十三條之公務員登載
    不實罪嫌云云。
二、按犯罪事實應依證據認定之，無證據不得推定其犯罪事實。不能證明被告犯罪者
    ，應諭知無罪之判決，刑事訴訟法第一百五十四條、第三百零一條第一項分別定
    有明文。又事實之認定，應憑證據，如未能發現相當證據，或證據不足以證明，
    自不能以推測或擬制之方法，為裁判基礎（最高法院四十年臺上字第八六號判例
    參照）；認定不利於被告之事實，須依積極證據，苟積極證據不足為不利於被告
    之事實認定時，即應為有利於被告之認定，更不必有何有利之證據（最高法院三
    十年上字第八一六號判例參照）；又認定犯罪事實，所憑之證據，無論直接或間
    接證據，其為訴訟上之證明，須於通常一般之人均不致有所懷疑，而得確信其為
    真實之程序者，始得據之為有罪之認定，倘其證明尚未達到此一程度，而有合理
    性懷疑之存在時，即無從為有罪之認定（最高法院七十六年台上字第四九八六號
    判例參照）。
三、自訴意旨認被告賴淑美、甲○○及丙○○涉有公務員登載不實犯行，無非係以證
    人陳黃玉里自八十六年七月五日就診過後，即未曾至光德家庭醫學科診所就醫；
    證人吳英嬌於本院審理八十八年度易字第二二○七號違反醫師法等案件時，到庭
    證稱一日份、二日份、三日份的藥均有領過；及證人蔡陳阿珠未曾受任何人詢問
    有關八十七年一月三日看病之事，更無向健保局表示未曾受醫師看診乙節，被告
    等人竟將上開不實事項登載於其所掌之中央健康保險局八十七年五月五日健保南
    醫字第八七○○八八五三號函文為其主要論據。被告戊○○經傳喚未到庭，訊之
    被告甲○○、丙○○固不否認為健保局查核課人員，陳黃玉里、吳英嬌等人之訪
    視報告確實為渠等所製作之事實，然堅決否認有何前揭犯行，堅稱：陳黃玉里、
    吳英嬌之訪視報告確係據實製作，且每個問題下方均有請受訪者確認並簽名蓋章
    ，受訪人看完訪視報告後，若認為有不洽當之處，還有請渠等更正，渠等於更正
    後，也有請受訪者蓋章確認，至於蔡陳阿珠部分，渠等是於八十七年一月二日上
    午前往光德家醫診所訪視，適丁○○○在替蔡陳阿珠作靜脈注射，渠等問蔡陳阿
    珠有無經過醫師看診，她說沒有，全程經過均有錄影存證，並隨案移送，並無明
    知為不實事項而故意登載之行為等語。經查：
  (一)、中央健康保險局八十七年五月五日健保南醫字第八七○○八八五三號函中，說
      明部分記載：1.台南市光德家庭醫學科診所負責醫師蔡德一與本局簽約為全民
      健康保險特約醫事服務機構，辦理全民健康保險醫療業務。2.案經本局南區分
      局派員於八十七年一月三日訪視光德家庭醫學科診所，發現該診所負責醫師蔡
      德一未在診所，亦無其他醫師在場，而蔡德一醫師太太陳寶貴正為患者蔡陳阿
      珠施打血管注射，蔡陳阿珠表示未經醫師看診，其請求醫師太太陳寶貴逕行處
      理。3.本局遂即抽訪至該診所就診之保險對象陳黃玉里等多人，查獲該診所涉
      嫌下列違規情事：(1)保險對象陳黃玉里、郭美玲二人指認至光德家庭醫學科診
      所就診，係由未具醫師資格人員陳寶貴為渠等執行醫療業務，該診所卻以負責
      醫師名義向本局申報醫療費用。(2)．．．。(3)保險對象陳品頤、吳英嬌、葉書
      維、葉思汎、葉柔汎等人至光德家庭醫學科診所看診每次取藥均僅二日份，該
      診所竟向本局申報三日份藥費，並於病歷上為不實之記載等語，此有該函文一
      件附卷可稽（見臺灣台北地方法院八十九年度自字第八五六號審理卷第十二頁
      至第十五頁），被告甲○○、丙○○並自承上開函文係依據其訪視情形所製作
      ，則本件首應審究者，即是上開函文所載內容是否確為不實之事項。
  (二)、證人陳黃玉里於中央健保局南區分局訪查時證稱：「（請問您與您兒子志銘是
      否有到光德家庭醫學科診所看病？若有請說明。）本人及兒子志銘因感冒症狀
      到光德家庭醫學科診所看病，在八十六年十月份時，本人及兒子志銘有到該所
      就醫，當時在該診所是由一位女醫師幫我看病，看診情形為問症狀及用壓舌板
      看喉部，給予本人二日份內服藥，未有打針．．．。」等語，有中央健康保險
      局南區分局八十七年一月二日業務訪查訪問紀錄一份在卷可稽，並經本院依職
      權調取臺灣高等法院台南分院八十九年度上易字第一三八三號刑事卷宗核閱屬
      實，而觀諸卷附之光德診所病歷表，其中證人陳黃玉里固於八十六年七月五日
      後，雖未有至光德家庭醫學科診所就診之紀錄，惟證人陳黃玉里之子陳志銘於
      八十六年十月十三日、十六日、十九日、二十八日及三十日則有密集之就診紀
      錄，且證人陳志銘於台南市調查站亦證稱：「在八十六年十月間我與母親陳黃
      玉里因感冒症狀到光德家庭醫學科診所就診，由男醫師替我看診，我母親則由
      男醫師的太太看診．．．。」等語（見臺灣台南地方法院檢察署八十七年度偵
      字第五五○五號偵查卷第五十九頁反面，八十七年一月十一日台南市調查站調
      查筆錄），綜上，證人陳黃玉里於上開訪查紀錄中所為證詞，既與其子陳志銘
      於調查站中所述情節大致相符，並有陳志銘之光德診所病歷表可資佐證，且該
      訪問紀錄並經受訪人陳黃玉里核閱無誤後簽名、蓋章確認，足認上開訪問紀錄
      確係依照證人陳黃玉里之供述所為記載，實難認上開訪問紀錄之內容係為虛偽
      不實。
  (三)、證人吳英嬌於中央健保局南區分局訪查時證稱：「（問：請說明您及您家人到
      光德家庭醫學科診所就醫經過情形？）本人前述家人都因感冒、胃不適、酸痛
      等症狀到光德家庭醫學科診所就診，每次蓋乙格健保卡付一百元費用，本人及
      家人兒子、女兒（書維、思汎、柔汎）該所取藥都為二日份，未取過三日份，
      若打針則須要另外付費用（金額為二百多至五百元）本人及家人未曾在此診所
      換東西。」等語（見中央健康保險局南區分局八十七年一月二日業務訪查訪問
      紀錄），雖其於本院八十八年度易字第二二○七號違反醫師法乙案審理時證述
      ：「（問：對於健保局訪視筆錄陳述只拿過二日份，沒拿過三日份有藥有何意
      見？）當時健保局作訪查時，剛好我有保留我小孩葉書維八十六年三月二十九
      日去診所看病的藥袋，因袋子上記明是二日份的藥，所以健保局才會記載只拿
      過二日份的藥，沒有拿過三日份的藥。事實上一日份、二日份、三日份的藥均
      有領過，視病情輕重而定。」等語（見上開審理卷第七十二頁，八十八年十一
      月二十四日訊問筆錄），然證人吳英嬌並未指被告甲○○、丙○○之訪問紀錄
      有何虛偽不實之處，僅是解釋何以其於被告甲○○、丙○○訪問時，會為如上
      之陳述而已，且上開訪問記錄中，於每一修改處均有受訪人吳英嬌之印文，益
      證上開訪問記錄尚非被告等人所偽造，況按證人所為之供述，前後不一時，究
      以何者為真，端視其有無足認與事實相符之佐證為斷，且於審判上應予排除之
      供述，乃係就其與實情不符或無特別可信佐證之違背經驗、論理法則部分而言
      ，非謂證人先後之供述歧異，即一概不可憑採，故自難僅因證人吳英嬌之證詞
      前後不符，逕謂上開訪問紀錄為不實之事項。
  (四)、自訴意旨又以病患蔡陳阿珠自始迄今未曾受任何人詢問有關八十七年一月三日
      看病之事，更無向健保局表示未曾受醫師看診云云，然經本院當庭勘驗被告甲○○、丙○○提出之訪視當天錄影帶內容結果如下：「一開始先在門外拍攝診
      所外面的狀況，經過一段時間，才進入該光德家庭醫學科診所，進入診所時丁○○○正為蔡陳阿珠施打血管注射，醫生並不在診所內，丁○○○稱：『醫生
      去新光』，被告有與蔡陳阿珠交談，其中一人問蔡陳阿珠剛剛打什麼針，蔡陳
      阿珠表示她也不知道，全都需要等醫生回來拿藥，伊常來看，卡片上面都有資
      料什麼病都是固定的，起先丁○○○不幫她打針，但她身體極為不適，已經不
      能走路，不幫她打怎麼可以，她兒子也有跟丁○○○計較，蔡陳阿珠也表示是
      她請丁○○○先幫她打針，丁○○○也在旁邊表示是蔡陳阿珠請她先幫她打針
      的，蔡陳阿珠也表示丁○○○有打電話請醫生回來，要等醫生回來才可以拿藥
      ，她經常至該診所看病，至於打什麼針他們都很瞭解，她都是來拿藥比較多。
      」，此有勘驗筆錄及錄影帶一捲在卷足憑，是以，被告甲○○、丙○○，於八
      十七年一月三日訪視當天，確曾詢問病患蔡陳阿珠有關就診之經過情形，是被
      告甲○○、丙○○所稱：函文上之內容確係依據八十七年一月三日訪視光德家
      庭醫學科診所之結果所為記載等語，洵屬非虛。
  (五)、末查，前開自訴人丁○○○違反醫師法乙案，業經臺灣高等法院台南分院判決
      自訴人丁○○○未取得合法醫師資格，擅自執行醫療業務，處有期徒刑一年二
      月，緩刑三年確定，益見被告等人並無於前述業務訪查報告及移送書上故意為
      不實之登載。
  (六)、至自訴代理人請求傳訊證人蔡陳阿珠，惟病患蔡陳阿珠之訪視過程，均詳細攝
      錄於前揭錄影帶中，是本院認無傳喚蔡陳阿珠之必要，附此敘明。
四、綜上所述，被告等人確實係依據證人陳黃玉里、吳英嬌及蔡陳阿珠之供述，製作
    訪查紀錄及中央健康保險局八十七年五月五日健保稽字第八七○○八八五三號函
    文，並無何不實之處。此外，復查無其他積極證據足資證明被告等人有自訴人所
    指之公務員登載不實犯行，揆諸前開法律規定及判例意旨，自應為被告等人無罪
    之諭知。
五、被告戊○○經合法傳喚，無正當理由不到庭，本院認本件係應諭知無罪之案件，
    爰不待其陳述逕行判決。
據上論斷，應依刑事訴訟法第三百四十三條、第三百零一條第一項、第三百零六條，
判決如主文。
中      華      民      國    九十二    年      六      月      六      日
                                  臺灣臺南地方法院刑事第二庭
                                      審判長  法  官  陳振謙
                                              法  官  陳忠鎣
                                              法  官  孫淑玉
右正本證明與原本無異。
如不服本判決，應於判決送達後十日內向本院提出上訴狀（應附繕本）。
                                              書記官  王元宏
中      華      民      國    九十二    年      六      月      六      日


司法院資訊處製作；財團法人民間司法改革基金會備份。
